---
title: "Modelos Estadísticos: RETO 2"
author: GRUPO 1
output: html_notebook
---

## EJERCICIOS 

### EJERCICIO 1

Analizad a nivel descriptivo (mediante representaciones tabulares y gráficas) y comentad brevemente todas las variables incluidas en la base de datos excepto la variable de registro (*id*}). (1 punto)

```{r warning=FALSE,message=FALSE}
# Análisis Descriptivo

require(tidyverse)
require(scales)

# Cargar datos

train <- read_csv("train.csv") |>
  dplyr::select(-any_of(c("id", "...1")))

# Estructura del dataset

glimpse(train)

# Identificación de variables

vars_numericas <- train |>
  dplyr::select(where(is.numeric)) |>
  names()

vars_categoricas <- train |>
  dplyr::select(where(~ !is.numeric(.))) |>
  names()

vars_numericas
vars_categoricas


# Revisión de valores faltantes

na_summary <- train |>
  summarise(across(everything(), ~ sum(is.na(.)))) |>
  pivot_longer(everything(), names_to = "variable", values_to = "nas") |>
  mutate(pct = round(nas / nrow(train) * 100, 3)) |>
  filter(nas > 0)

na_summary


# Análisis descriptivo tabular

summary(train |> dplyr::select(all_of(vars_numericas)))

lapply(
  train |> dplyr::select(all_of(vars_categoricas)),
  table
)


# Gráfico 1: Variables continuas

vars_continuas <- c("Age", "Arr.delay", "Dep.delay", "Flight.Distance")

train |>
  pivot_longer(
    cols = all_of(vars_continuas),
    names_to = "variable",
    values_to = "valor"
  ) |>
  ggplot(aes(x = valor)) +
  geom_histogram(
    bins = 30,
    fill = "steelblue",
    color = "white"
  ) +
  facet_wrap(~variable, scales = "free", ncol = 2) +
  scale_x_continuous(labels = comma) +
  labs(
    title = "Distribución de variables continuas",
    x = "Valor",
    y = "Frecuencia"
  ) +
  theme_minimal(base_size = 12) +
  theme(
    strip.text = element_text(face = "bold"),
    plot.title = element_text(hjust = 0.5, face = "bold"),
    panel.spacing = unit(1.2, "lines")
  )


# Gráfico 2: Variables tipo rating (1–5)

vars_ratings <- setdiff(vars_numericas, vars_continuas)

train |>
  pivot_longer(
    cols = all_of(vars_ratings),
    names_to = "variable",
    values_to = "valor"
  ) |>
  ggplot(aes(x = valor)) +
  geom_histogram(
    bins = 5,
    fill = "steelblue",
    color = "white"
  ) +
  facet_wrap(~variable, scales = "free_y", ncol = 3) +
  scale_y_continuous(labels = comma) +
  labs(
    title = "Distribución de variables de satisfacción (escala 1–5)",
    x = "Puntuación",
    y = "Frecuencia"
  ) +
  theme_minimal(base_size = 11) +
  theme(
    strip.text = element_text(size = 9, face = "bold"),
    axis.text.y = element_text(size = 7),
    axis.text.x = element_text(size = 8),
    plot.title = element_text(hjust = 0.5, face = "bold"),
    panel.spacing = unit(1.2, "lines")
  )


# Gráfico 3: Variables categóricas

train |>
  pivot_longer(
    cols = all_of(vars_categoricas),
    names_to = "variable",
    values_to = "valor"
  ) |>
  ggplot(aes(x = valor)) +
  geom_bar(fill = "darkorange") +
  facet_wrap(~variable, scales = "free_x", ncol = 3) +
  labs(
    title = "Distribución de las variables categóricas",
    x = "Categoría",
    y = "Frecuencia"
  ) +
  theme_minimal(base_size = 12) +
  theme(
    strip.text = element_text(size = 10, face = "bold"),
    axis.text.x = element_text(angle = 30, hjust = 1, size = 8),
    plot.title = element_text(hjust = 0.5, face = "bold"),
    panel.spacing = unit(1.2, "lines")
  )
```
1. Análisis descriptivo. La muestra incluye 103.904 observaciones de pasajeros de vuelos comerciales, con datos completos salvo en retraso de llegada (0.3% faltantes). La variable Satisfaction presentó desbalance moderado (56.7% neutral o insatisfechos, 43.3% satisfechos).

Las variables categóricas mostraron predominio de clientes leales (81.7%), viajes de negocios (69.0%) y clases Business/Eco equilibradas (47.8% y 45.0%, respectivamente), con Eco Plus subrepresentada (7.2%); el género fue balanceado (50.8% mujeres).

En las continuas, la edad promedió 39.4 años (mediana 40), las puntuaciones de satisfacción oscilaron entre 2.73 (WiFi) y 3.64 (Inflight Service, mediana 3-4/5), indicando niveles medios con tendencia positiva leve. Flight.Distance y retrasos exhibieron asimetría derecha marcada (mediana 843 km y 0 min; medias 1189 km y 14.8-15.2 min), con outliers extremos (>1500 min).

Los histogramas confirmaron bimodalidad en ratings (colas bajas en WiFi/puertas) y colas largas en delays/distancia, sugiriendo heterogeneidad por tipo vuelo.

### EJERCICIO 2

Ejecutad y comentad brevemente análisis bivariados entre la variable de respuesta (*Satisfaction*) y el resto de variables de la base de datos excepto la variable de registro (*id*). (1.5 puntos)

```{r warning=FALSE,message=FALSE,fig.width=12,fig.height=12}

# Análisis Bivariado

# Eliminar variable de registro si existe
if ("id" %in% names(train)) {
  train <- train |> select(-id)
}

# Definir variable respuesta
response_var <- "Satisfaction"


# Identificar tipos de variables

vars_numericas <- train |>
  dplyr::select(where(is.numeric)) |>
  names() |>
  setdiff(response_var)

vars_categoricas <- train |>
  dplyr::select(where(\(x) !is.numeric(x))) |>
  names() |>
  setdiff(response_var)

# 1. Variables numéricas vs Satisfaction

train |>
  pivot_longer(
    cols = all_of(vars_numericas),
    names_to = "variable",
    values_to = "valor"
  ) |>
  ggplot(aes(x = as.factor(Satisfaction), y = valor)) +
  geom_boxplot(fill = "lightblue") +
  facet_wrap(~variable, scales = "free_y") +
  labs(
    title = "Variables numéricas vs Satisfaction",
    x = "Satisfaction",
    y = "Valor"
  )

# Contrastes no paramétricos (Wilcoxon)
resultados_wilcoxon <- lapply(
  vars_numericas,
  function(var) {
    wilcox.test(train[[var]] ~ train[[response_var]])$p.value
  }
)
names(resultados_wilcoxon) <- vars_numericas
resultados_wilcoxon

# 2. Variables categóricas vs Satisfaction

tablas_chi2 <- lapply(
  vars_categoricas,
  function(var) {
    table(train[[var]], train[[response_var]])
  }
)
names(tablas_chi2) <- vars_categoricas
tablas_chi2

# Test Chi-cuadrado
resultados_chi2 <- lapply(
  vars_categoricas,
  function(var) {
    chisq.test(table(train[[var]], train[[response_var]]), simulate.p.value = TRUE)$p.value
  }
)
names(resultados_chi2) <- vars_categoricas
resultados_chi2
```

2. El análisis bivariado muestra que la satisfacción depende principalmente de la experiencia a bordo y del perfil del pasajero. Todas las puntuaciones inflight (WiFi, comida, entretenimiento, limpieza, check-in, etc.) presentan diferencias altamente significativas entre satisfechos e insatisfechos, mientras que factores como retrasos, aunque estadísticamente significativos, tienen menor impacto.

Entre las variables categóricas, clientes leales, viajes de negocios y clase Business se asocian claramente con mayor satisfacción, mientras que género tiene un efecto muy leve. En resumen, la percepción del servicio y la fidelidad del pasajero son mucho más determinantes que retrasos o características demográficas.

### EJERCICIO 3

Llevad a cabo el ajuste de un modelo de regresión logística para clasificar a los individuos de acuerdo a la variable *Satisfaction*, utilizando la muestra de entrenamiento. Podéis utilizar términos no lineales como polinomios e interacciones para mejorar el ajuste. Justificad y explicad el modelo final al que se llega con este procedimiento. (2 puntos)

```{r message=FALSE, warning=FALSE}

# Regresión logística

require(effects)
require(car)
require(pscl)

# Eliminar variable de registro si existe
if ("id" %in% names(train)) {
  train <- train |> select(-id)
}

# Preparar variable respuesta
train <- train |> mutate(Satisfaction = factor(Satisfaction))

# Eliminar observaciones con NA
train <- train |> drop_na()


# 1. Identificar variables
vars_numericas <- train |> 
  dplyr::select(where(is.numeric)) |> 
  names() |> 
  setdiff("Satisfaction")

vars_categoricas <- train |> 
  dplyr::select(where(\(x) !is.numeric(x))) |> 
  names() |> 
  setdiff("Satisfaction")

# Convertir categóricas a factor
train <- train |> mutate(across(all_of(vars_categoricas), factor))


#2. Modelo logístico base

modelo_logit_base <- glm(
  Satisfaction ~ .,
  data = train,
  family = binomial
)

summary(modelo_logit_base)
AIC(modelo_logit_base)


#3. Modelo logístico con polinomios

formula_poly <- as.formula(
  paste(
    "Satisfaction ~",
    paste(
      c(paste0("poly(", vars_numericas, ", 2)"), vars_categoricas),
      collapse = " + "
    )
  )
)

modelo_logit_poly <- glm(
  formula_poly,
  data = train,
  family = binomial
)

summary(modelo_logit_poly)
AIC(modelo_logit_base, modelo_logit_poly)

#4. Modelo logístico con interacciones

# Nos centramos en Customer.Type * Class
train <- train |> mutate(
  Customer.Type = factor(Customer.Type),
  Class = factor(Class)
)

modelo_logit_inter <- glm(
  Satisfaction ~ Customer.Type * Class + Age + Flight.Distance,
  data = train,
  family = binomial
)

summary(modelo_logit_inter)
AIC(modelo_logit_inter)

# Gráfica de efectos centrada
ef_inter <- effect(
  "Customer.Type*Class",
  modelo_logit_inter,
  xlevels = list(Class = levels(train$Class), Customer.Type = levels(train$Customer.Type))
)

plot(
  ef_inter,
  multiline = TRUE,
  main = "Efecto de Customer.Type * Class sobre Satisfaction",
  ylab = "Probabilidad de estar satisfecho",
  xlab = "Clase",
  colors = c("steelblue", "darkorange"),
  ci.style = "bands"
)

#4. Selección stepwise

modelo_step <- step(modelo_logit_base, direction = "both")
summary(modelo_step)
AIC(modelo_step)

# 5. Diagnósticos finales

# Multicolinealidad
vif(modelo_step)

# Pseudo R2
pR2(modelo_step)

```
3. Regresión logística. El modelo muestra que la satisfacción depende principalmente del servicio a bordo y del perfil del pasajero, más que de retrasos o distancia de vuelo. Ser cliente leal o viajar en Business aumenta mucho la probabilidad de estar satisfecho, mientras que viajes personales o clases Eco/Eco Plus la reducen.

Entre los servicios, WiFi, Online Boarding, Check-In, Inflight Service y Limpieza son los factores más decisivos. Las interacciones muestran que el efecto de la lealtad varía según la clase, subrayando la importancia de segmentar estrategias.

En resumen, para mejorar la satisfacción, las aerolíneas deberían invertir en la experiencia directa del pasajero y cuidar a los clientes leales, más que preocuparse por retrasos mínimos. El modelo ajusta bien (pseudo-R² ≈ 0,51) y es interpretable, capturando los patrones clave que diferencian pasajeros satisfechos de insatisfechos.



### EJERCICIO 4

Llevad a cabo el ajuste de un modelo de clasificación basado en análisis discriminante para clasificar a los individuos de acuerdo a la variable *Satisfaction*, utilizando la muestra de entrenamiento. Justificad y explicad el modelo final al que se llega con este procedimiento. (2 puntos)

```{r warning=FALSE,message=FALSE,fig.width=12,fig.height=12}


require(MASS)
require(kableExtra)
require(pROC)


# Preparar datos: seleccionar solo variables útiles

train_lda <- train |> 
  dplyr::select(-any_of("id"), -starts_with("...")) |>  
  dplyr::select_if(function(x) is.numeric(x) | is.factor(x))
train_lda$Satisfaction <- factor(train_lda$Satisfaction,
                                 levels = c("neutral or dissatisfied", "satisfied"))


# 2. AJUSTAR MODELO LDA
cat("### 1. ANÁLISIS DISCRIMINANTE LINEAL (LDA)\n\n")

modelo_lda <- lda(Satisfaction ~ ., data = train_lda)

# Resumen del modelo
print(modelo_lda)

# Probabilidades previas
cat("\n**Probabilidades previas (Prior):**\n")
print(modelo_lda$prior)


# 3. PREDICCIONES Y EXACTITUD
cat("\n### 2. PREDICCIONES Y EXACTITUD\n\n")

pred_lda <- predict(modelo_lda, newdata = train_lda)
clasificacion_lda <- pred_lda$class

# Matriz de confusión
matriz_conf_lda <- table(Predicción = clasificacion_lda, 
                         Real = train_lda$Satisfaction)

cat("#### Matriz de confusión (LDA):\n")
print(kable(matriz_conf_lda,
           caption = "Matriz de confusión - LDA",
           align = c("l", "c", "c")) |>
  kable_styling(bootstrap_options = c("striped", "hover"),
                full_width = FALSE,
                font_size = 10) |>
  column_spec(1, bold = TRUE, width = "3cm"))

# Exactitud
exactitud_lda <- mean(clasificacion_lda == train_lda$Satisfaction)
cat("\n**Exactitud LDA en train:**", round(exactitud_lda, 4), "\n\n")


# 4. ANÁLISIS DE VARIABLES DISCRIMINANTES
cat("\n### 3. ANÁLISIS DE VARIABLES DISCRIMINANTES\n\n")

# Diferencias de medias entre grupos
means_data <- modelo_lda$means
diferencias <- means_data["satisfied", ] - means_data["neutral or dissatisfied", ]

# Top 10 variables más discriminativas
top_10 <- sort(abs(diferencias), decreasing = TRUE)[1:10]

cat("#### Top 10 variables con mayor discriminación:\n\n")
print(kable(data.frame(
  Variable = names(top_10),
  Diferencia = round(top_10, 4)
), caption = "Top 10 variables con mayor diferencia de medias entre grupos",
   align = c("l", "c")) |>
  kable_styling(bootstrap_options = c("striped", "hover"),
                full_width = FALSE))

# Gráfico de barras
plot_data <- data.frame(
  Variable = names(top_10),
  Diferencia = as.numeric(top_10)
)

p <- ggplot(plot_data, aes(x = reorder(Variable, Diferencia), y = Diferencia)) +
  geom_col(fill = "steelblue", alpha = 0.8) +
  coord_flip() +
  labs(title = "Diferencia de medias entre grupos (Top 10 variables)",
       x = "Variables", y = "Diferencia de medias") +
  theme_minimal()

print(p)


# 5. COEFICIENTES DE LA FUNCIÓN DISCRIMINANTE
cat("\n### 4. COEFICIENTES DE LA FUNCIÓN DISCRIMINANTE\n\n")

# Extraer coeficientes
coeficientes <- as.data.frame(modelo_lda$scaling)
coeficientes$Variable <- rownames(coeficientes)
coeficientes <- coeficientes |> dplyr::select(Variable, LD1)

# Top 15 por importancia
coef_ordenados <- coeficientes |>
  arrange(desc(abs(LD1))) |>
  slice(1:15)

cat("#### Top 15 variables por importancia en función discriminante:\n")
print(kable(coef_ordenados,
           caption = "Top 15 coeficientes de la función discriminante",
           align = c("l", "c")) |>
  kable_styling(bootstrap_options = c("striped", "hover"),
                full_width = FALSE) |>
  column_spec(1, bold = TRUE))


# 6. DEPURACIÓN DEL MODELO
cat("\n### 5. DEPURACIÓN DEL MODELO: Variables con baja discriminación\n\n")

# Variables con diferencia < 0.1
vars_baja_discriminacion <- names(diferencias[abs(diferencias) < 0.1])

if (length(vars_baja_discriminacion) > 0) {
  cat("#### Variables con baja discriminación (diferencia < 0.1):\n")
  cat(paste(vars_baja_discriminacion, collapse = ", "), "\n\n")
  
  cat("Estas variables presentan medias muy similares entre grupos y por lo tanto\n")
  cat("tienen bajo poder discriminante. Se recomienda considerar su eliminación\n")
  cat("para mejorar la interpretabilidad del modelo.\n\n")
} else {
  cat("#### Todas las variables muestran poder discriminante significativo\n\n")
}


# 7. GRÁFICO DE DISTRIBUCIÓN DE PUNTUACIONES DISCRIMINANTES
cat("\n### 6. DISTRIBUCIÓN DE PUNTUACIONES DISCRIMINANTES\n\n")

# Extraer puntuaciones discriminantes
scores_lda <- pred_lda$x

# Gráfico de distribución por grupo
plot_data_dist <- data.frame(
  LD1 = scores_lda[, 1],
  Group = as.factor(train_lda$Satisfaction)
)

p_dist <- ggplot(plot_data_dist, aes(x = LD1, fill = Group)) +
  geom_histogram(bins = 30, alpha = 0.7, position = "identity") +
  scale_fill_manual(values = c("#FF6B6B", "#4ECDC4")) +
  labs(title = "Distribución de puntuaciones discriminantes (LD1) por grupo",
       x = "LD1", y = "Frecuencia",
       fill = "Satisfacción") +
  theme_minimal() +
  theme(legend.position = "top")

print(p_dist)

cat("Este gráfico muestra cómo se separan los dos grupos (satisfied y neutral or dissatisfied)\n")
cat("según las puntuaciones del primer discriminante lineal (LD1).\n\n")

# 8. CURVA ROC
cat("\n### 7. CURVA ROC\n\n")

# Probabilidades posteriores
probs_lda <- pred_lda$posterior[, 2]

# Crear curva ROC
roc_lda <- roc(train_lda$Satisfaction, probs_lda,
               levels = c("neutral or dissatisfied", "satisfied"))

# Plotear
plot(roc_lda, 
     main = "Curva ROC - Análisis Discriminante Lineal",
     col = "steelblue", lwd = 2)
abline(a = 0, b = 1, lty = 2, col = "gray")

auc_value <- auc(roc_lda)
cat("\n#### Área bajo la curva (AUC):", round(auc_value, 3), "\n\n")

cat("El AUC de", round(auc_value, 3), "indica un rendimiento moderado del modelo.\n")
cat("Cuanto más cercano sea a 1, mejor será el modelo.\n\n")

# 9. INDICADORES DE RENDIMIENTO
cat("\n### 8. INDICADORES DE RENDIMIENTO\n\n")

# Extraer valores de matriz de confusión
tn <- matriz_conf_lda["neutral or dissatisfied", "neutral or dissatisfied"]
fp <- matriz_conf_lda["satisfied", "neutral or dissatisfied"]
fn <- matriz_conf_lda["neutral or dissatisfied", "satisfied"]
tp <- matriz_conf_lda["satisfied", "satisfied"]

sensibilidad <- tp / (tp + fn)
especificidad <- tn / (tn + fp)
precision <- tp / (tp + fp)
f1_score <- 2 * (sensibilidad * precision) / (sensibilidad + precision)

cat("#### Matriz de confusión:\n")
print(kable(matriz_conf_lda, caption = "Matriz de confusión"))

cat("\n#### Indicadores:\n")
cat("- Sensibilidad:", round(sensibilidad * 100, 2), "%\n")
cat("- Especificidad:", round(especificidad * 100, 2), "%\n")
cat("- Exactitud:", round(exactitud_lda * 100, 2), "%\n")
cat("- Precisión:", round(precision * 100, 2), "%\n")
cat("- F1-Score:", round(f1_score * 100, 2), "%\n\n")

cat("La sensibilidad indica qué porcentaje de casos positivos se identifican correctamente.\n")
cat("La especificidad indica qué porcentaje de casos negativos se identifican correctamente.\n")
cat("El F1-Score es la media armónica de sensibilidad y precisión.\n\n")

# 10. COMPARACIÓN CON MODELO REDUCIDO
cat("\n### 9. COMPARACIÓN CON MODELO REDUCIDO\n\n")

# Variables importantes (diferencia >= 0.1)
vars_importantes <- names(diferencias[abs(diferencias) >= 0.1])

# Modelo LDA con variables importantes
train_lda_reducido <- train_lda |> 
  dplyr::select(Satisfaction, any_of(vars_importantes))

# Verificar que hay al menos una variable además de Satisfaction
if (ncol(train_lda_reducido) > 1) {
  modelo_lda_reducido <- lda(Satisfaction ~ ., data = train_lda_reducido)
  
  pred_lda_reducido <- predict(modelo_lda_reducido, newdata = train_lda_reducido)
  clasificacion_reducido <- pred_lda_reducido$class
  exactitud_reducido <- mean(clasificacion_reducido == train_lda_reducido$Satisfaction)
  
  cat("#### Modelo completo vs Modelo reducido:\n")
  cat("- Variables en modelo completo:", ncol(train_lda) - 1, "\n")
  cat("- Variables en modelo reducido:", ncol(train_lda_reducido) - 1, "\n")  # ← CAMBIO AQUÍ
  cat("- Exactitud modelo completo:", round(exactitud_lda * 100, 2), "%\n")
  cat("- Exactitud modelo reducido:", round(exactitud_reducido * 100, 2), "%\n\n")
}

# 11. CONCLUSIÓN DEL MODELO FINAL
cat("\n### 10. INTERPRETACIÓN DEL MODELO FINAL\n\n")

cat("**MODELO SELECCIONADO: LDA Completo**\n\n")
cat("**Exactitud:**", round(exactitud_lda * 100, 2), "%\n\n")
cat("**Justificación:**\n")
cat("1. El modelo LDA completo tiene una exactitud del", 
    round(exactitud_lda * 100, 2), "%\n")
cat("2. Incluye todas las variables disponibles\n")
cat("3. Las variables con baja discriminación individual pueden contribuir\n")
cat("de forma conjunta a la función discriminante.\n")
cat("4. Asume distribución normal multivariada en cada grupo\n")
cat("5. Proporciona probabilidades posteriores de clasificación\n\n")
cat("**Características técnicas:**\n")
cat("- Crea funciones discriminantes lineales\n")
cat("- Maximiza la separación entre grupos\n")
cat("- Proporciona probabilidades posteriores de clasificación\n")
cat("- Asume homocedasticidad (matrices de covarianza iguales)\n\n")
cat("**Matriz de confusión:**\n")
cat("- Verdaderos negativos:", tn, "\n")
cat("- Falsos positivos:", fp, "\n")
cat("- Falsos negativos:", fn, "\n")
cat("- Verdaderos positivos:", tp, "\n")
cat("- Sensibilidad:", round(sensibilidad * 100, 2), "%\n")
cat("- Especificidad:", round(especificidad * 100, 2), "%\n\n")

cat("**Conclusión:**\n")
cat("El modelo LDA completo proporciona una alternativa interpretable\n")
cat("a la regresión logística para clasificar la satisfacción de los pasajeros.\n")
cat("Los resultados muestran que el análisis discriminante es viable para este\n")
cat("problema de clasificación binaria. El análisis gráfico reveló que las\n")
cat(length(vars_importantes), "variables más discriminativas son suficientes para\n")
cat("clasificar adecuadamente los pasajeros, aunque el modelo completo mantiene\n")
cat("un rendimiento ligeramente superior.\n\n")


# 12. RESUMEN DE VARIABLES
cat("\n### 11. RESUMEN DE VARIABLES POR PODER DISCRIMINANTE\n\n")

vars_importantes <- names(diferencias[abs(diferencias) >= 0.1])
coeficientes_bajos <- as.data.frame(modelo_lda$scaling)
coeficientes_bajos$Variable <- rownames(coeficientes_bajos)
vars_baja_discriminacion <- coeficientes_bajos$Variable[abs(coeficientes_bajos$LD1) < 0.1]

comparacion_vars <- data.frame(
  Categoría = c("Variables importantes", "Variables con baja discriminación", "Total variables"),
  Cantidad = c(length(vars_importantes), length(vars_baja_discriminacion), ncol(train_lda) - 1),
  Porcentaje = c(
    round(length(vars_importantes) / (ncol(train_lda) - 1) * 100, 1),
    round(length(vars_baja_discriminacion) / (ncol(train_lda) - 1) * 100, 1),
    100
  )
)

print(kable(comparacion_vars,
           caption = "Resumen de Variables por Poder Discriminante",
           align = c("l", "c", "c")) |>
  kable_styling(bootstrap_options = c("striped", "hover"),
                full_width = FALSE) |>
  column_spec(1, bold = TRUE))

cat("\n**Análisis:**\n")
cat("- El modelo LDA completo utiliza todas las", ncol(train_lda) - 1, "variables\n")
cat("- ", length(vars_importantes), "variables tienen poder discriminante significativo\n")
cat("- ", length(vars_baja_discriminacion), "variables tienen bajo poder discriminante\n")
cat("- Las variables con bajo poder aún aportan información complementaria\n")
cat("  al modelo, aunque el modelo reducido con variables importantes\n")
cat("  mantiene un rendimiento similar.\n")
```
4. El análisis discriminante lineal muestra que el modelo clasifica correctamente a la mayoría de los pasajeros, con una exactitud del 87 % y un AUC de 0,925, lo que indica una buena capacidad para diferenciar entre pasajeros satisfechos y no satisfechos. La sensibilidad y la especificidad, superiores al 83 % y 90 % respectivamente, reflejan un rendimiento equilibrado en ambos grupos.

Las variables más relevantes están relacionadas con la experiencia a bordo y el tipo de cliente: ser cliente leal, viajar por negocios o valorar positivamente servicios como el embarque online, la limpieza o el servicio a bordo ayuda a separar claramente a los grupos. Aunque algunas variables muestran bajo poder discriminante individual, en conjunto contribuyen a mejorar la capacidad del modelo, por lo que mantener el modelo completo resulta más eficaz que un modelo reducido.

En resumen, el LDA completo es un modelo sólido, interpretable y útil para predecir la satisfacción de los pasajeros, mostrando claramente qué aspectos influyen en la percepción de su experiencia.

### EJERCICIO 5

Llevad a cabo el ajuste de un modelo de clasificación basado en Naive Bayes para clasificar a los individuos de acuerdo a la variable *Satisfaction*, utilizando la muestra de entrenamiento. Justificad y explicad el modelo final al que se llega con este procedimiento. (2 puntos)

```{r warning=FALSE,message=FALSE}

# MODELO NAIVE BAYES

require(e1071)
require(reshape2)

# PREPARACIÓN DE DATOS
train_nb <- train_lda |>  # usar tu dataset limpio
  drop_na(Satisfaction) |>
  mutate(Satisfaction = factor(Satisfaction, 
                               levels = c("neutral or dissatisfied", "satisfied")))

# 1. Convertir variables categóricas a factor
vars_cat <- sapply(train_nb, is.character)
train_nb[vars_cat] <- lapply(train_nb[vars_cat], factor)

# 2. NAIVE BAYES COMPLETO
cat("## 1. NAIVE BAYES - Modelo completo\n\n")
nb_completo <- naiveBayes(Satisfaction ~ ., data = train_nb)

# Predicciones
nb_pred_completo <- predict(nb_completo, train_nb)

# Tabla de confusión
nb_tabla_completo <- table(Prediccion = nb_pred_completo, Real = train_nb$Satisfaction)
cat("### Matriz de Confusión (Tabla)\n")
print(nb_tabla_completo)

# Exactitud
nb_exactitud_completo <- mean(nb_pred_completo == train_nb$Satisfaction)
cat("\n**Exactitud Naive Bayes completo:**", round(nb_exactitud_completo, 4), "\n\n")

# Métricas
tn <- nb_tabla_completo[1,1]
fp <- nb_tabla_completo[1,2]
fn <- nb_tabla_completo[2,1]
tp <- nb_tabla_completo[2,2]

metricas_nb <- data.frame(
  Metrica = c("Exactitud", "Sensibilidad", "Especificidad", "Precisión", "F1-Score"),
  Valor = c(
    round(nb_exactitud_completo, 3),
    round(tp/(tp+fn), 3),
    round(tn/(tn+fp), 3),
    round(tp/(tp+fp), 3),
    round(2*(tp/(tp+fn))*(tp/(tp+fp))/(tp/(tp+fn)+tp/(tp+fp)), 3)
  )
)

print(kable(metricas_nb, digits = 3, caption = "Métricas Naive Bayes") |>
        kable_styling(bootstrap_options = "striped"))

# Probabilidades a priori
cat("\n## 2. Probabilidades a priori\n")
print(nb_completo$apriori)

# Probabilidades condicionales (ejemplo)
cat("\n## 3. Probabilidades condicionales (muestra)\n")
print(nb_completo$tables$Sat.Food)  # ejemplo rating comida
print(nb_completo$tables$Class)     # ejemplo clase

# Comparación categóricas
cat("\n## 4. Ratio Loyal vs Disloyal por Satisfaction\n")
print(nb_completo$tables$`Customer.Type`)

# Matriz Confusión gráfico
nb_tabla_df <- as.data.frame(nb_tabla_completo)
colnames(nb_tabla_df) <- c("Prediccion", "Real", "Frecuencia")

ggplot(nb_tabla_df, aes(x = Real, y = Prediccion, fill = Frecuencia)) +
  geom_tile(color = "white", linewidth = 1) +
  geom_text(aes(label = scales::comma(Frecuencia)), 
            color = "black", fontface = "bold", size = 6) +
  scale_fill_gradient(low = "yellow", high = "red") +
  labs(title = "Matriz Confusión - Naive Bayes", 
       subtitle = paste("Exactitud:", round(nb_exactitud_completo*100,1), "%")) +
  theme_minimal(base_size = 14)

# Justificación Modelo
cat("\n## 5. MODELO FINAL: NAIVE BAYES\n\n")
cat("**Exactitud en train:**", round(nb_exactitud_completo*100,1), "%\n\n")

cat("**Puntos clave:**\n")
cat("- Modelo probabilístico: predice P(Satisfaction | variables)\n")
cat("- Funciona bien con datos mixtos (numéricas + categóricas)\n")
cat("- Robusto a multicolinealidad y variables desbalanceadas\n")
cat("- Todas las variables contribuyen; no requiere selección manual\n\n")

cat("**Interpretación rápida:**\n")
cat("- Clientes satisfechos tienen alta probabilidad si Sat.Food=5 o Loyal Customer\n")
cat("- Clase Business incrementa probabilidad de satisfacción vs Economy\n\n")

cat("**Comparado con otros modelos:**\n")
cat("- Similar exactitud a LDA y regresión logística\n")
cat("- NB más flexible con variables categóricas y sin asumir normalidad\n")
```
5. El modelo Naive Bayes alcanza una exactitud del 85% al clasificar la satisfacción de los clientes, lo que indica que es bastante fiable para este conjunto de datos. Se observa que los clientes leales y aquellos que valoran muy positivamente la comida tienen más probabilidad de estar satisfechos. Además, la clase del billete influye: los pasajeros en Business muestran mayor satisfacción que los de Economy. Este modelo es especialmente útil porque maneja bien tanto variables numéricas como categóricas, no requiere ajustes complicados y es robusto frente a multicolinealidad o datos desbalanceados. En general, nos permite entender de forma clara qué factores influyen en la satisfacción del cliente y ofrece un resultado interpretable sin complicaciones.

### EJERCICIO 6

Comparad y discutid los anteriores modelos a los que habéis llegado a propósito de algunos indicadores de ajuste/rendimiento vistos en el módulo. (2 puntos)


```{r warning=FALSE,message=FALSE,fig.width=12,fig.height=12}
# COMPARACIÓN DE MODELOS (VERSIÓN TEST)

# 0. CARGAR DATOS
train <- read_csv("train.csv") %>%
  drop_na(Satisfaction) %>%
  mutate(Satisfaction = factor(Satisfaction, 
                               levels = c("neutral or dissatisfied", "satisfied")))

test <- read_csv("test.csv") %>%
  drop_na(Satisfaction) %>%
  mutate(Satisfaction = factor(Satisfaction, 
                               levels = c("neutral or dissatisfied", "satisfied")))

# 1. CONVERTIR VARIABLES CATEGÓRICAS A FACTOR
vars_cat <- sapply(train, is.character)
train[vars_cat] <- lapply(train[vars_cat], factor)
test[vars_cat]  <- lapply(test[vars_cat], factor) 

# 2. MODELO LOGÍSTICO
modelo_logit <- step(glm(Satisfaction ~ ., data = train, family = "binomial"), 
                     direction = "both", trace = FALSE)

test_logit <- test[complete.cases(test[, names(modelo_logit$model)]), ]
prob_logit <- predict(modelo_logit, newdata = test_logit, type = "response")
pred_logit <- factor(ifelse(prob_logit > 0.5, "satisfied", "neutral or dissatisfied"),
                     levels = levels(test_logit$Satisfaction))

tabla_logit <- table(Pred = pred_logit, Real = test_logit$Satisfaction)
tn_log <- tabla_logit[1,1]; fp_log <- tabla_logit[1,2]
fn_log <- tabla_logit[2,1]; tp_log <- tabla_logit[2,2]

exact_log <- mean(pred_logit == test_logit$Satisfaction)
sens_log  <- tp_log/(tp_log+fn_log)
esp_log   <- tn_log/(tn_log+fp_log)
prec_log  <- tp_log/(tp_log+fp_log)
f1_log    <- 2*(sens_log*prec_log)/(sens_log+prec_log)

# 3. MODELO LDA
modelo_lda <- lda(Satisfaction ~ ., data = train)
test_lda <- test[complete.cases(test), ] %>% droplevels()

pred_lda <- predict(modelo_lda, newdata = test_lda)$class

tabla_lda <- table(Pred = pred_lda, Real = test_lda$Satisfaction) 
tn_lda <- tabla_lda[1,1]; fp_lda <- tabla_lda[1,2]
fn_lda <- tabla_lda[2,1]; tp_lda <- tabla_lda[2,2]

exact_lda <- mean(pred_lda == test_lda$Satisfaction)
sens_lda  <- tp_lda/(tp_lda+fn_lda)
esp_lda   <- tn_lda/(tn_lda+fp_lda)
prec_lda  <- tp_lda/(tp_lda+fp_lda)
f1_lda    <- 2*(sens_lda*prec_lda)/(sens_lda+prec_lda)

# 4. NAIVE BAYES
train_nb <- train
test_nb  <- test

vars_cat_nb <- sapply(train_nb, is.character)
train_nb[vars_cat_nb] <- lapply(train_nb[vars_cat_nb], factor)
test_nb[vars_cat_nb]  <- lapply(test_nb[vars_cat_nb], factor)

nb_model <- naiveBayes(Satisfaction ~ ., data = train_nb)
nb_pred_test <- predict(nb_model, newdata = test_nb)

tabla_nb <- table(Pred = nb_pred_test, Real = test_nb$Satisfaction)
tn_nb <- tabla_nb[1,1]; fp_nb <- tabla_nb[1,2]
fn_nb <- tabla_nb[2,1]; tp_nb <- tabla_nb[2,2]

exact_nb <- mean(nb_pred_test == test_nb$Satisfaction)
sens_nb  <- tp_nb/(tp_nb+fn_nb)
esp_nb   <- tn_nb/(tn_nb+fp_nb)
prec_nb  <- tp_nb/(tp_nb+fp_nb)
f1_nb    <- 2*(sens_nb*prec_nb)/(sens_nb+prec_nb)

# 5. TABLA COMPARATIVA FINAL
#===== COMPARACIÓN DE MODELOS (TEST) =====#

# Mini-resumen narrativo
cat("\n===== RESULTADOS EN TEST =====\n\n")

cat("**Modelo Logístico:**\n")
cat("- Exactitud:", round(exact_log,3),
    "| Sensibilidad:", round(sens_log,3),
    "| Especificidad:", round(esp_log,3),
    "| Precisión:", round(prec_log,3),
    "| F1-Score:", round(f1_log,3), "\n\n")

cat("**Modelo LDA:**\n")
cat("- Exactitud:", round(exact_lda,3),
    "| Sensibilidad:", round(sens_lda,3),
    "| Especificidad:", round(esp_lda,3),
    "| Precisión:", round(prec_lda,3),
    "| F1-Score:", round(f1_lda,3), "\n\n")

cat("**Modelo Naive Bayes:**\n")
cat("- Exactitud:", round(exact_nb,3),
    "| Sensibilidad:", round(sens_nb,3),
    "| Especificidad:", round(esp_nb,3),
    "| Precisión:", round(prec_nb,3),
    "| F1-Score:", round(f1_nb,3), "\n\n")

# Tabla comparativa final
comparacion_modelos <- data.frame(
  Modelo = c("Logística", "LDA", "Naive Bayes"),
  Exactitud = c(exact_log, exact_lda, exact_nb),
  Sensibilidad = c(sens_log, sens_lda, sens_nb),
  Especificidad = c(esp_log, esp_lda, esp_nb),
  Precision = c(prec_log, prec_lda, prec_nb),
  `F1-Score` = c(f1_log, f1_lda, f1_nb)
)

kable(comparacion_modelos, digits=3, caption = "**EJ6: COMPARACIÓN FINAL - 3 MODELOS (Test)**") %>%
  kable_styling(bootstrap_options = c("striped","hover","condensed"),
                full_width = FALSE) %>%
  row_spec(0, bold=TRUE, background="steelblue", color="white") %>%
  row_spec(which.max(comparacion_modelos$Exactitud), bold=TRUE, background="#D4EDDA")
```
6. Evaluación de modelos predictivos. Si observamos los resultados de los tres modelos en el conjunto de test, se puede ver que todos funcionan bastante bien, con exactitudes superiores al 84%, lo que indica que capturan la mayoría de los patrones de satisfacción de los clientes. El modelo logístico alcanza la mayor exactitud (87%), seguido muy de cerca por LDA (86,8%), mientras que Naive Bayes queda un poco por debajo (84,4%).

Si nos fijamos en sensibilidad y especificidad, el logístico y LDA mantienen un equilibrio sólido entre detectar clientes satisfechos y no satisfechos, mientras que Naive Bayes tiende a subestimar ligeramente a los clientes satisfechos (sensibilidad más baja) pero sigue siendo razonablemente fiable. La precisión y el F1-Score confirman esta tendencia: el modelo logístico se lleva la delantera, aunque LDA no se queda atrás, y Naive Bayes es un poco más conservador en sus predicciones.

En conjunto, todos los modelos muestran un buen desempeño, con diferencias pequeñas, lo que sugiere que cualquiera podría servir para clasificar la satisfacción, aunque el modelo logístico es ligeramente más fuerte y consistente en este conjunto de datos.

COMENTARIO FINAL

A lo largo del análisis, partiendo de una base de más de 103.000 observaciones y 24 variables, hemos construido y comparado tres modelos predictivos para explicar la satisfacción de los pasajeros: regresión logística, LDA y Naive Bayes. Los tres muestran un rendimiento elevado en test (en torno al 84–87% de exactitud), lo que indica que los patrones detectados son consistentes y estables.

El resultado más claro es que la satisfacción no se explica principalmente por factores operativos como la distancia del vuelo o pequeños retrasos, sino por la experiencia directa del pasajero. Variables como WiFi, entretenimiento, comida, limpieza y calidad del servicio a bordo tienen un peso determinante. A esto se suma el perfil del cliente: ser pasajero leal y viajar en clase Business incrementa notablemente la probabilidad de satisfacción.

Cada modelo aporta un matiz diferente. La regresión logística ofrece la mayor precisión y permite cuantificar efectos con detalle. LDA, en cambio, facilita una lectura más clara de la separación entre grupos y resulta especialmente útil para interpretación gerencial. Naive Bayes, aunque ligeramente menos preciso, demuestra robustez en un contexto de variables mixtas y alta dimensionalidad.

Como toda modelización, el análisis tiene límites: trabajamos con datos de encuesta, que reflejan percepciones declaradas y no necesariamente expectativas individuales o contexto específico del viaje. Además, la correlación entre algunas variables puede amplificar ciertos efectos.

En conjunto, el estudio confirma que invertir en la experiencia a bordo y en la fidelización del cliente genera un impacto mucho mayor que dedicar esfuerzos solo a optimizaciones operativas de poca relevancia. Los tres modelos convergen en el mismo mensaje estratégico, lo que refuerza la solidez de las conclusiones y aporta una base analítica sólida para la toma de decisiones en el sector aéreo.
