INST---
title: "Gestión y Organización de Datos: PRÁCTICA 1"
author: LOURDES 
output: html_notebook
---

## EJERCICIOS 

## EJERCICIO 0

Depurad la base de datos `Netflix2020.xlsx` y cargad la base de datos `Netflix2020Depurado.csv`.

```{r}
#Depuro Netflix2020.xlsx con el script depuracion_BBDD.R y cargamos Netflix2020Depurado.csv usando UTF-8 para evitar errores con acentos.

# 1. Cargar paquetes necesarios
if (!require(tidyverse, quietly = TRUE)) install.packages("tidyverse")
if (!require(readxl, quietly = TRUE)) install.packages("readxl")
if (!require(forcats, quietly = TRUE)) install.packages("forcats")

# 4. Depurar base original (UTF-8 evita error acentos)
source("depuracion_BBDD.R", encoding="UTF-8")

# 5. Cargar base depurada (UTF-8 mantiene caracteres)
netflix <- read.csv("Netflix2020Depurado.csv",
                    fileEncoding = "UTF-8",
                    stringsAsFactors = FALSE)

# 6. Ver estructura de la base
glimpse(netflix)
```


### EJERCICIO 1
Cread una función que permita separar las respuestas de la variable `Plataforma` para ver cuál es la plataforma de difusión de contenidos más conocida en la muestra de jóvenes. (1.5 puntos)

```{r warning=FALSE,message=FALSE}

# 1. Función para separar plataformas

separar_plataformas <- function(variable, separador = ";") {

resultado <- c()  # Vector vacío inicial

for (i in 1:length(variable)) {
if (!is.na(variable[i])) {                     # Ignorar valores NA
temporal <- strsplit(variable[i], separador)[[1]]  # Separa por ";"
temporal <- trimws(temporal)                # Quita espacios sobrantes
resultado <- c(resultado, temporal)         # Añade al vector final
}
}

return(resultado)  # Devuelve un vector plano con todas las plataformas
}

# 2. Aplicar función

vector_plataformas <- separar_plataformas(netflix$Plataformas)

# 3. Crear tabla de frecuencias

tabla_plataformas <- as.data.frame(table(vector_plataformas))
tabla_plataformas <- tabla_plataformas[order(-tabla_plataformas$Freq), ]

# 4. Mostrar tabla final

tabla_plataformas
```

### EJERCICIO 2

Utilizad la función anterior para generar una nueva variable que permita obtener una tabla de frecuencias (absolutas y relativas) y un diagrama adecuado para la tabla obtenida con dicha variable. (1 punto)

```{r warning=FALSE,message=FALSE,fig.width=12,fig.height=12}
# 1. Generar nueva variable a partir de la función del ejercicio 1
plataformas_vector <- separar_plataformas(netflix$Plataformas)

# 2. Agrupar categorías duplicadas
plataformas_vector <- gsub("Otras", "Otra", plataformas_vector)
plataformas_vector <- gsub("Amazon prime video", "Amazon Prime Video", plataformas_vector)

# 3. Tabla de frecuencias absolutas
tabla_absoluta <- table(plataformas_vector)

# 4. Tabla de frecuencias relativas
tabla_relativa <- prop.table(tabla_absoluta)

# 5. Tabla combinada (absolutas + relativas) — CORREGIDO: crear tabla_final antes de ordenar
tabla_final <- data.frame(
  Plataforma = names(tabla_absoluta),
  Absoluta = as.numeric(tabla_absoluta),
  Relativa = round(as.numeric(tabla_relativa), 3)
)
tabla_final <- tabla_final[order(-tabla_final$Absoluta), ]

print("Tabla de frecuencias (Absolutas y Relativas):")
print(tabla_final)

# 6. Diagrama de barras
if (!require(ggplot2, quietly = TRUE)) install.packages("ggplot2")
ggplot(tabla_final, aes(x = reorder(Plataforma, -Absoluta), y = Absoluta)) +
  geom_col(fill = "steelblue") +
  labs(title = "Frecuencia de uso de plataformas",
       x = "Plataforma",
       y = "Frecuencia absoluta") +
  theme_bw() +
  theme(axis.text.x = element_text(angle = 45, hjust = 1))

```
### EJERCICIO 3

Calculad las **medias individuales** en las dimensiones de Comportamiento, Intención, Beneficios, Actitud, Barreras, Percepción de control, Normas descriptivas y subjetivas. Guardad las nuevas variables en la base de datos. (1 punto)


```{r warning=FALSE,message=FALSE}
## 8 dimensiones del comportamiento TPB
# 1.Comportamiento 
colnames(netflix)
netflix$Comportamiento_media <- rowMeans(netflix[, c("FrecuenciaNetflix", "RecenciaNetflix")], na.rm = TRUE)

# 2. Intención

netflix$Intencion_media <- rowMeans(netflix[, c("IntencionNetflix1", "IntencionNetflix2")], na.rm = TRUE)

# 3. Beneficios

netflix$Beneficios_media <- rowMeans(netflix[, paste0("BenefEsp", 1:13)], na.rm = TRUE)

# 4. Actitud

netflix$Actitud_media <- rowMeans(netflix[, c("Actitud1", "Actitud2", "Actitud3")], na.rm = TRUE)

# 5. Barreras

netflix$Barreras_media <- rowMeans(netflix[, paste0("Barreras", 1:9)], na.rm = TRUE)

# 6. Percepcion de control

netflix$PercControl_media <- rowMeans(netflix[, c("ControlPerc1", "ControlPerc2")], na.rm = TRUE)

# 7. Normas Descriptivas

netflix$NormasDesc_media <- rowMeans(netflix[, c("NormaDescriptiva1", "NormaDescriptiva2")], na.rm = TRUE)

# 8. Normas Subjetivas
netflix$NormasSubj_media<- rowMeans(netflix[, c("NormaSubjetiva1", "NormaSubjetiva2")], na.rm = TRUE)

# 9. Comprobación

head(netflix[, c("Comportamiento_media", "Intencion_media", "Beneficios_media",
"Actitud_media", "Barreras_media", "PercControl_media")])
```

### EJERCICIO 4

Con las nuevas variables calculadas en el apartado anterior, estudiad las posibles diferencias entre hombres y mujeres. Generad una tabla resumen con las medias y desviaciones de grupo en cada dimensión, el valor del estadístico de un contraste adecuado, el valor p y una estimación por intervalo adecuada para cada caso. ($1.5$ puntos)

```{r warning=FALSE,message=FALSE}

# 1. Utilizo las 8 variables TPB del ejercicio 3
unique(netflix$Sexo)
netflix_HM <- netflix[netflix$Sexo %in% c("Hombre", "Mujer"), ] #limpiar datos

dimensiones <- c("Comportamiento_media", "Intencion_media", "Beneficios_media",
"Actitud_media", "Barreras_media", "PercControl_media",
"NormasDesc_media", "NormasSubj_media")

# 2. Crear Tabla resumen

tabla_resultados <- data.frame()

# 3. t-test + rbind por dimensión

for (dim in dimensiones) {
hombres <- netflix_HM[netflix_HM$Sexo == "Hombre", ] [[dim]]
mujeres <- netflix_HM[netflix_HM$Sexo == "Mujer", ] [[dim]]
  
  if (sum(!is.na(hombres)) == 0 | sum(!is.na(mujeres)) == 0) next #if comprobar datos
  
 test_t <- t.test(hombres, mujeres)
  
fila <- data.frame( 
Dimension = dim,
Media_Hombres = round(mean(hombres, na.rm = TRUE), 3),
SD_Hombres = round(sd(hombres, na.rm = TRUE), 3),
Media_Mujeres = round(mean(mujeres, na.rm = TRUE), 3),
SD_Mujeres = round(sd(mujeres, na.rm = TRUE), 3),
t_value = round(test_t$statistic, 3),
p_value = round(test_t$p.value, 4),
IC95_inf = round(test_t$conf.int[1], 3),
IC95_sup = round(test_t$conf.int[2], 3)
  )
  
tabla_resultados <- rbind(tabla_resultados, fila)
} #CERRAR for con }

print(tabla_resultados, row.names = FALSE)

```
### EJERCICIO 5

Complementad el análisis anterior con gráficos adecuados que permitan comparar las dimensiones en ambos sexos. (1 punto)

```{r warning=FALSE, message=FALSE, fig.width=12, fig.height=12}
# 1. Cargar librerías

if (!require(ggplot2, quietly = TRUE)) {
  install.packages("ggplot2")
  library(ggplot2)
}

if (!require(tidyr, quietly = TRUE)) {
  install.packages("tidyr")
  library(tidyr)
}
if (!require(dplyr, quietly = TRUE)) {
  install.packages("dplyr")
  library(dplyr)
}

# 2. Filtrar datos

netflix_HM <- netflix[netflix$Sexo %in% c("Hombre", "Mujer"), ]

dimensiones <- c("Comportamiento_media", "Intencion_media", "Beneficios_media",
"Actitud_media", "Barreras_media", "PercControl_media",
"NormasDesc_media", "NormasSubj_media")

# 3. Formato largo (Sexo, Dimensiones, Valor)

datos_largos <- netflix_HM %>% 
  select(Sexo, all_of(dimensiones)) %>%
  pivot_longer(cols = all_of(dimensiones),
               names_to = "Dimension",
               values_to = "Valor")
               
# 4. Boxplot por dimensión y sexo

ggplot(datos_largos, aes(x = Dimension, y = Valor, fill = Sexo)) +
  geom_boxplot(outlier.shape = 21, #Outliers bonitos: Círculos con borde + relleno 
               outlier.size = 2,  
               alpha = 0.8,        #transparencia
               width = 0.7,        #ancho cajas
               position = position_dodge(width = 0.8)) +   #separa H/M
  scale_fill_manual(values = c("Hombre" = "#00796B", "Mujer" = "#5E35B1")) +
  labs(title = "Distribución TPB por Sexo (Ejercicio 5)",
       x = "Dimensión", y = "Valor medio") +
  theme_minimal(base_size = 11) +
  theme(axis.text.x = element_text(angle = 45, hjust = 1, size = 9),
        legend.position = "top",
        plot.title = element_text(hjust = 0.5))

#Outliers resultados fans o críticos, error escala Likert o alta polarización en esa dimension TPB
               
```

### EJERCICIO 6

Estudiad todas las posibles correlaciones entre las dimensiones obtenidas en los apartados anteriores con indicadores adecuados. (1 punto)

```{r warning=FALSE,message=FALSE}
# 1. TPB solo columna medias
dimensiones <- c("Comportamiento_media", "Intencion_media", "Beneficios_media", "Actitud_media", 
                 "Barreras_media", "PercControl_media", "NormasDesc_media", "NormasSubj_media")

df_global <- netflix_HM[, dimensiones]


# 2. Correlación de Person 
cor_matrix <- cor(df_global, use = "pairwise.complete.obs", method = "pearson")

#P-valores de las correlaciones
p_matrix <- cor_pmat(df_global, use = "pairwise.complete.obs")
print("Matriz de p-valores:")
print(round(p_matrix, 3))

#Se usa el método Pearson, que mide correlaciones lineales entre variables de tipo numérico continuo. La opción pairwise.complete.obs indica que R ignora los casos con valores perdidos solo en los pares que los tengan.

# 3. Matriz redondeada

print(round(cor_matrix, 2))

#. 4. Visualización con ggcorrplot

if (!require(ggcorrplot, quietly = TRUE)) {
  install.packages("ggcorrplot")
  library(ggcorrplot)
}

ggcorrplot(cor_matrix,
           p.mat = p_matrix, 
           lab = TRUE,                 
           lab_size = 3.5,             
           type = "lower",             
         colors = c("#D73027", "#FEE08B", "#1A9850"),  
           ggtheme = theme_minimal(),  
           title = "Correlaciones entre dimensiones TPB (Netflix)",
           legend.title = "Fuerza (r)",     
           show.legend = TRUE) +             
  theme(axis.text.x = element_text(angle = 45, hjust = 1),
        legend.position = "right",      
        legend.text = element_text(size = 10),
        legend.title = element_text(face = "bold", size = 11))

#legend.title = "Fuerza (r)" Etiqueta de la escala de correlación.
#show.legend = TRUE Asegura que la escala de colores aparezca.
#legend.position = "right" Coloca la “agenda” (escala de color) a un lado del gráfico.
#legend.text / legend.titlenAumenta el tamaño y formato de texto para mayor legibilidad.
```
+ EJERCICIO 6 — Correlaciones TPB por sexo
```{r warning=FALSE,message=FALSE}

#1.  Seleccionar dimensiones TPB (medias)
dimensiones <- c("Comportamiento_media", "Intencion_media", "Beneficios_media",
                 "Actitud_media", "Barreras_media", "PercControl_media",
                 "NormasDesc_media", "NormasSubj_media")

#2. Calcular correlaciones por sexo
df_hombres <- netflix_HM[netflix_HM$Sexo == "Hombre", dimensiones]
df_mujeres <- netflix_HM[netflix_HM$Sexo == "Mujer", dimensiones]

cor_hombres <- cor(df_hombres, use = "pairwise.complete.obs", method = "pearson")
cor_mujeres <- cor(df_mujeres, use = "pairwise.complete.obs", method = "pearson")


#3. Pasar matrices a formato largo
if (!require(reshape2, quietly = TRUE)) install.packages("reshape2")
library(reshape2)

m_h <- melt(cor_hombres); m_h$Sexo <- "Hombre"
m_m <- melt(cor_mujeres); m_m$Sexo <- "Mujer"
corr_total <- rbind(m_h, m_m)

#4. Visualizar correlaciones en un solo gráfico facetado
if (!require(ggplot2, quietly = TRUE)) install.packages("ggplot2")
library(ggplot2)

ggplot(corr_total, aes(Var1, Var2, fill = value, label = round(value, 2))) +
  geom_tile(color = "white") +             
  geom_text(size = 3) +                      
  facet_wrap(~Sexo) +                      
  scale_fill_gradient2(low = "#D73027", mid = "white", high = "#1A9850",
                       midpoint = 0, limits = c(-1, 1),
                       name = "Correlación (r)") +
  labs(title = "Correlaciones TPB por sexo (Netflix)",
       x = "Variables TPB", y = "Variables TPB") +
  theme_minimal(base_size = 11) +
  theme(axis.text.x = element_text(angle = 45, hjust = 1, size = 9),
        axis.text.y = element_text(size = 9),
        strip.text = element_text(face = "bold", size = 12))
 
#facet_wrap(~Sexo) Divide gráfico por sexo




```

### EJERCICIO 7

Complementad el apartado anterior sobre correlaciones con gráficos adecuados. (1 punto)

```{r warning=FALSE,message=FALSE,fig.width=12,fig.height=12}
#Durante la preparación se produjo un error al intentar descargar
#la librería ggplot2, ya que estaba siendo utilizada por ggcorrplot.
#El conflicto se resolvió forzando la descarga de dependencias 
#y empleando require(), de manera que el script es reproducible
#en cualquier equipo.

#1. Reinicio y carga limpia de librerías
try(detach("package:ggcorrplot", unload = TRUE), silent = TRUE)
try(detach("package:GGally", unload = TRUE), silent = TRUE)
try(detach("package:ggplot2", unload = TRUE), silent = TRUE)

if (!require(ggplot2, quietly = TRUE)) install.packages("ggplot2")
if (!require(GGally, quietly = TRUE)) install.packages("GGally")
library(ggplot2)
library(GGally)

#Si se ejecuta este chunk de forma aislada puede aparecer el error
#“object 'df_global' not found” porque se genera en el Ejercicio 6.
#Al ejecutar todo el script completo (Run All), R crea correctamente 
#df_global antes de llegar al Ejercicio 7, evitando el error.

#2.  MATRIZ DE DISPERSIÓN TPB
ggpairs(df_global, 
        columns = 1:8, 
        upper = list(continuous = "cor"),   
        lower = list(continuous = "smooth"),     
        diag = list(continuous = "densityDiag"), 
        title = "Matriz de dispersión TPB (Netflix)") +
  theme_bw(base_size = 10) +
  theme(plot.title = element_text(hjust = 0.5, face = "bold", size = 13),
        axis.text.x = element_text(angle = 45, hjust = 1))
   

#upper = list(continuous = "cor"), Números de correlación
#lower = list(continuous = "smooth"), Gráficos con línea de tendencia
#diag = list(continuous = "densityDiag"), Densidades en diagonal



```

### EJERCICIO 8

¿Existe relación entre la edad y las dimensiones calculadas respecto al uso de Netflix? Haced uso de indicadores y contrastes adecuados resumiendo los análisis en una tabla. (1 punto)

```{r warning=FALSE,message=FALSE}
#1. Variable edad
#df_global$edad <- netflix$Edad
##Añadir la columna 'Edad', R dio error porque df_global tiene 324 filas y 
#netflix$Edad tiene 325 valores. Los dataframes deben tener igual número de filas.

df_global$edad <- netflix_HM$Edad  # si df_global se construyó a partir de netflix_HM


#2. Cargar librerías necesarias (instalan automáticamente si faltan)
if (!require(broom, quietly = TRUE)) install.packages("broom")
if (!require(knitr, quietly = TRUE)) install.packages("knitr")
if (!require(kableExtra, quietly = TRUE)) install.packages("kableExtra")

#3.  Calcular correlaciones y p-valores entre edad y las 8 dimensiones TPB
resultados <- data.frame(
  Dimension = names(df_global)[1:8],
  r = sapply(df_global[1:8], function(x) cor(df_global$edad, x, use = "complete.obs")),
  p_valor = sapply(df_global[1:8], function(x) cor.test(df_global$edad, x)$p.value)
)

#4.  Clasificar intensidad y significación
resultados$Significativa <- ifelse(resultados$p_valor < 0.05, "Sí", "No")
resultados$Intensidad <- ifelse(abs(resultados$r) < 0.3, "Débil",
                                ifelse(abs(resultados$r) < 0.5, "Moderada", "Fuerte"))

#5.  Mostrar tabla resumen
knitr::kable(resultados,
             col.names = c("Dimensión TPB", "r (Pearson)", "p-valor", "Significativa", "Intensidad"),
             digits = 3,
             caption = "Relación entre Edad y las dimensiones TPB (Netflix)") %>%
  kableExtra::kable_styling(bootstrap_options = c("striped", "hover"), full_width = F)

#Conclusión:No se observa una relación significativa entre la edad y ninguna de las dimensiones TPB.  
#Todas las correlaciones son débiles (r < 0.2) y con p-valores superiores a 0.05.  
#la edad no influye de forma relevante en los factores actitudinales, normativos o de control percibido relacionados con el uso de Netflix.

```

### EJERCICIO 9

Complementad el ejercicio anterior con representaciones gráficas adecuadas. (1 punto)

```{r warning=FALSE,message=FALSE,fig.width=12,fig.height=12}

#1. Librerías seguras (ggplot2 + patchwork para gráficos múltiples)
if (!require(ggplot2, quietly = TRUE)) install.packages("ggplot2")
if (!require(patchwork, quietly = TRUE)) install.packages("patchwork")
library(ggplot2)
library(patchwork)

#2. Gráfico de barras: correlaciones por dimensió
p1 <- resultados %>%
  ggplot(aes(x = reorder(Dimension, abs(r)), y = abs(r), fill = Significativa)) +
  geom_col(alpha = 0.8) +
  coord_flip() +
  labs(title = "Magnitud de correlaciones |r| por dimensión TPB",
       x = "Dimensión TPB", y = "|r| Pearson") +
  theme_bw() +
  theme(legend.position = "bottom")

#3. Gráficos de dispersión (solo las 3 correlaciones más altas para no saturar)
top3 <- resultados[order(abs(resultados$r), decreasing = TRUE)[1:3], ]
df_plot <- df_global[, c("edad", as.character(top3$Dimension))]

p2 <- ggplot(df_global, aes(x = edad, y = PercControl_media)) +  # Ejemplo: la más alta
  geom_point(alpha = 0.6, color = "steelblue") +
  geom_smooth(method = "lm", se = FALSE, color = "red") +
  labs(title = "PercControl_media vs. Edad (r = 0.170)", x = "Edad", y = "Control percibido") +
  theme_bw()

p3 <- ggplot(df_global, aes(x = edad, y = NormasSubj_media)) +
  geom_point(alpha = 0.6, color = "darkgreen") +
  geom_smooth(method = "lm", se = FALSE, color = "red") +
  labs(title = "NormasSubj_media vs. Edad (r = 0.141)", x = "Edad", y = "Normas subjetivas") +
  theme_bw()

#4. Combinar gráficos
p1 / (p2 | p3) + plot_layout(heights = c(1, 1))

##geom_col() Crea barras con los valores proporcionados (no los cuenta).
#geom_bar(), que por defecto cuenta frecuencia, valor de correlación |r| calculado.
#geom_col(alpha = 0.8) ajusta la transparencia (0 = invisible, 1 = opaco).
#coord_flip() Intercambia los ejes X e Y para mostrar las barras de forma horizontal.
#%>% con patchwork (/, |) patchwork permite combinar varios gráficos ggplot fácilmente
#geom_smooth(method = "lm") Añade una línea de tendencia lineal sobre el gráfico de dispersión.
#"lm" significa linear model
#se = FALSE evita mostrar el intervalo de confianza.

```
